臺灣高等法院臺南分院刑事判決　　　　100年度上易字第425號
上　訴　人　臺灣雲林地方法院檢察署檢察官
被　　　告　張鳳玉
上列上訴人因被告竊盜案件，不服臺灣雲林地方法院100年度易
字第193號中華民國100年5月25日第一審判決（起訴案號：臺灣
雲林地方法院檢察署100年度偵字第922號），提起上訴，本院判
決如下：
    主  文
上訴駁回。
    理  由
一、公訴意旨以：張鳳玉於民國99年12月3日20時29分許，行經
    雲林縣西螺鎮○○里○○路163號「7-11便利超商」前時，
    見李松峰所有、其子李哲毅使用並停放於該處車牌號碼VNL-
    815號輕型機車（下稱系爭機車）之鑰匙插在電門上疏未取
    走，竟意圖為自己不法之所有，徒手以系爭機車鑰匙啟動電
    門後，旋騎乘離去而竊取之以供己代步之用，並於同日20時
    35分許，先將系爭機車棄置於同鎮○○路與平和路口西北側
    ，再將機車鑰匙1串丟棄在同鎮○○路182號「全聯福利中心
    中山店」內之櫃臺上。嗣李哲毅發現機車遭竊後即報警處理
    ，經警調閱「7-11便利超商」及「全聯福利中心中山店」內
    之監視器畫面後，始循線查獲系爭機車及鑰匙1串等物而悉
    上情，案經李哲毅訴由雲林縣警察局西螺分局報告偵辦。因
    認張鳳玉涉犯刑法第320條第1項之竊盜罪嫌。
二、證據能力方面
    按刑事訴訟法第159條之5明定：「被告以外之人於審判外之
    陳述，雖不符前4條之規定，而經當事人於審判程序同意作
    為證據，法院審酌該言詞陳述或書面陳述作成時之情況，認
    為適當者，亦得為證據。當事人、代理人或辯護人於法院調
    查證據時，知有第159條第1項不得為證據之情形，而未於言
    詞辯論終結前聲明異議者，視為有前項之同意。」其立法理
    由在於傳聞證據未經當事人之反對詰問予以核實，乃排斥其
    證據能力。惟當事人如放棄對原供述人之反對詰問權，於審
    判程序表示同意該等傳聞證據可作為證據，此時法院除認該
    傳聞證據欠缺適當性外，自可承認其證據能力。本判決所援
    引具傳聞性質之各項供述證據及非供述證據之證據能力，經
    公訴人、被告表示無意見（見本院卷第52頁），迨至言詞辯
    論終結前，均未就證據能力聲明異議，本院審酌該等供述證
    據作成時之情況，並無不法情事，與本案待證事實間具有相
    當之關聯性，以之為本案證據並無不當，自有證據能力，而
    得採為判決之基礎。
三、次按犯罪事實應依證據認定之，無證據不得認定犯罪事實；
    不能證明被告犯罪者，應諭知無罪之判決。刑事訴訟法第
    154條第2項、第301條第1項，分別定有明文。此所謂認定犯
    罪事實之證據，係指足以認定被告確有犯罪行為之積極證據
    而言，如未發現相當證據，或證據不足以證明，自不能以推
    測或擬制之方法，以為裁判基礎。再認定不利於被告之事實
    ，需依積極證據，茍積極證據不足為不利於被告事實之認定
    時，即應為有利於被告之認定，更不必有何有利之證據。又
    刑事訴訟上證明之資料，無論其為直接證據或間接證據，均
    須達於通常一般人均不致於有所懷疑，而得確信其為真實之
    程度，始得據為有罪之認定，若其關於被告是否犯罪之證明
    未能達此程度，而有合理性懷疑之存在，致使無從形成有罪
    之確信，根據「罪證有疑、利於被告」之證據法則，即不得
    遽為不利被告之認定。以情況證據（即間接證據）斷罪時，
    尤須基於該證據在直接關係上所可證明之他項情況事實，本
    乎推理作用足以確證被告有罪，方為合法，不得徒憑主觀上
    之推想，將一般經驗上有利被告之其他合理情況逕予排除（
    最高法院29年上字第3015號、76年台上字第4986號判例意旨
    參照）。
四、公訴人認被告張鳳玉涉犯竊盜罪嫌，係以被告之供述、告訴
    人李哲毅於警詢、偵訊時之指述、證人即「7-11便利超商」
    店員許家豪、證人即「全聯福利中心中山店」店員鍾雅琳於
    警詢時之陳述、雲林縣警察局指揮中心受理110報案紀錄單1
    張、告訴人李哲毅失竊機車現場照片5張、7-11超商監視器
    翻拍照片17張及全聯福利中心監視器翻拍照片9張、告訴人
    李哲毅立具之贓物認領保管單1張、雲林縣警察局西螺分局
    扣押筆錄1份，為其主要論據。訊據被告固坦承其在雲林縣
    西螺鎮○○路163號「7-11便利超商」前，見系爭機車之鑰
    匙未拔下，即啟動騎乘離去，嗣騎至同鎮○○路182號「全
    聯福利中心中山店」前，將系爭機車置於該處，並將機車鑰
    匙交予櫃檯人員之事實，惟堅詞否認有竊取機車之犯意，並
    辯稱：當時我自7-11便利超商要回去住處，但因患有躁鬱症
    疾病，過量服用醫師開立之藥物後，精神恍惚，誤以為系爭
    機車是我的老闆娘的機車而騎走，但騎乘時發覺不順，與我
    的老闆娘」的機車騎起來感覺不一樣，我就將機車停在全聯
    福利中心，把機車鑰匙交代櫃檯人員，徒步走路回家，我並
    無竊車之犯意等語。
五、經查：
  (一)被告於99年12月3日20時29分許，在雲林縣西螺鎮○○里○
    ○路163號「7-11便利超商」前，見告訴人李哲毅使用並停
    放於該處之系爭機車之鑰匙插在機車電門上疏未取走，乃啟
    動電門騎乘離去，約3分鐘之後，亦即於同日20時32分13 秒
    將系爭機車置於同鎮○○路182號「全聯福利中心中山店」
    前之中山路與平和路口西北側，並將機車鑰匙1串置於「全
    聯福利中心中山店」內櫃檯上，於20時33分45秒離開「全聯
    福利中心中山店」等情，業據被告於警詢、檢察事務官詢問
    、原審及本院審理中陳述明確，並據告訴人李哲毅於警詢及
    檢察事務官詢問時指訴：系爭機車登記我父親李松峰所有，
    平時由我使用，當發當時我騎乘系爭機車至西螺鎮○○路
    163 號「7-11便利超商」繳費，機車暫停，鑰匙未取下，繳
    完費後，於99年12月3日20時35分許發覺機車不見了等語甚
    詳（見警卷第5-6頁、偵卷第16頁），且經證人即「7-11便
    利超商」店員許家豪於警詢證述：當天被告在店內閒晃很久
    ，我有特別注意她，我有看到被告走出店外，騎走一輛紅色
    機車離開等語（見警卷第10頁）；及證人即「全聯福利中心
    中山店」店員鍾雅琳於警詢指證：當天我在收銀台，被告突
    然將一串鑰匙丟在櫃檯，並表示該串鑰匙是她拿錯的，叫我
    還給失主，未待我確認情況，被告就離去等語綦詳（見警卷
    第12-13頁），復有證人許家豪、鍾雅琳指認犯罪嫌疑人紀
    錄表2張（見警卷第29-30頁）、告訴人李哲毅立具之贓物認
    領保管單1張、雲林縣警察局指揮中心受理110報案紀錄單1
    張、雲林縣警察局西螺分局扣押筆錄1份、失竊機車現場照
    片5張、「7-11便利超商」監視器翻拍照片17張及「全聯福
    利中心中山店」監視器翻拍照片9張在卷可憑（見警卷第15-
    28 頁），堪信被告未經告訴人李哲毅之同意，擅自騎乘告
    訴人李哲毅保管使用之系爭機車離去之事實，應可認定。
  (二)按刑法竊盜罪之成立，乃以行為人之竊取行為，係出於不法
    所有之意圖，即行為人有將所竊取之物據為己有之意思為必
    要，非謂行為人有不告而取之竊取行為，即可不問其主觀之
    意圖為何，一概論以竊盜罪。又刑法第320條第1項之竊盜罪
    ，以行為人主觀上有不法所有之意圖為必要，若僅係供己一
    時使用，於使用完畢後，即將車輛返還，乃屬學理上所稱之
    使用竊盜，並不在我國刑法第320條第1項規定範圍之內。本
    案被告雖未經告訴人李哲毅之同意，擅自騎走系爭機車，惟
    查，被告於99年12月間因精神疾病至財團法人天主教若瑟醫
    院身心內科就診，該院開立含有鎮靜安眠類藥物，此類藥物
    在某些人若服用過量，有可能發生意識不清之情形等情，此
    有財團法人天主教若瑟醫院100年8月19日若瑟事字第100000
    0520號函附卷可參（見本院卷第42頁），被告辯稱其於案發
    時，因過量服用醫師開立之藥物後，精神恍惚，誤以為系爭
    機車是我的老闆娘的機車而騎走等情，應非憑空杜撰之詞，
    洵屬採信。又被告在雲林縣西螺鎮○○里○○路163號「7-1
    1便利超商」前擅自騎走系爭機車，於短暫3分鐘後，旋即將
    系爭機車停放在同鎮○○路182號「全聯福利中心中山店」
    前，並將機車鑰匙交予證人即「全聯福利中心中山店」店員
    鍾雅琳，同時向證人鍾雅琳表示「拿錯機車鑰匙，要歸還失
    主」等情，顯有歸還機車予車主之意，衡諸常情，難認被告
    在此騎乘機車之3分鐘期間內，有排除權利人而將物佔為己
    有之竊盜犯意，是被告在未經告訴人李哲毅同意下擅自騎乘
    上開機車，應係於短暫時間內將該機車作為交通工具代步之
    使用，而非對於該機車出於所有之意思而為處分之行為，難
    認被告對於系爭機車有何不法所有之意圖，堪可認定。
  (三)按刑法罪刑法定主義禁止類推解釋之精神，即在保障人民不
    受法無處罰明文之刑罰制裁，且不因執法者以一己之念任意
    解釋法律，而受不測之損害。查一般騎乘機車必使用其內之
    油料，乃該類機械運作必然之性質，使用該類機械者之目的
    （即意圖）在使用該車，而非在消耗機械內之油料；此與目
    的係在直接偷取油料之人，其行為標的本即在油料，仍有所
    不同。按刑法之竊盜罪係屬以不法所有意圖為主觀構成要件
    要素之目的犯，就基於暫時使用目的而取他人機車者而言，
    其主觀目的係暫時使用該機車代步，而非在消耗其內之油料
    ，事屬顯然，消耗油料乃使用者取得該機車持有後使用機車
    之當然結果，就油料部分乃涉及行為人是否須負民事上補償
    責任問題，尚不得以竊盜罪相繩，附此敘明。
六、綜上各情，公訴人所提出之證據尚不足以證明被告有竊盜之
    犯行，自難據以確信上開待證之構成要件事實為真實，其證
    明力顯有不足，尚有合理懷疑存在，則揆諸上開說明，應認
    檢察官舉證責任尚有不足。此外，復無其他積極證據可資證
    明被告確有公訴人所指竊盜犯行，則依犯罪事實應以證據為
    其認定基礎，如積極證據不足以證明被告犯罪，而依調查所
    得資料，在一般生活經驗上尚非不得另為其他有利被告之推
    定，本於罪疑惟無之法則，即應依法為無罪判決之諭知。原
    審以不能證明被告犯罪，諭知被告無罪，核無不合。檢察官
    上訴意旨仍執陳詞指摘原判決採證不當，為無理由，應予駁
    回。
據上論結，應依刑事訴訟法第368條，判決如主文。
本案經檢察官劉得鉦到庭執行職務。
中    華    民    國   100    年    10    月    13    日
                  刑事第二庭    審判長法  官  葉居正
                                      法  官  陳欽賢
                                      法  官  張桂美
以上正本證明與原本無異。
不得上訴。
                                      書記官  魏芝雯
中    華    民    國   100    年    10    月    13    日